【裁判字號】    96,上,743
【裁判日期】    970520
【裁判案由】    侵權行為損害賠償
【裁判全文】
臺灣高等法院民事判決                   96年度上字第743號
上  訴  人  甲○○
法定代理人  丙○○
訴訟代理人  林傳源律師
被  上訴人  乙○○
                      （現於臺灣臺北監獄執行中）
上列當事人間請求侵權行為損害賠償事件，上訴人對於中華民國
96年 7月23日臺灣臺北地方法院96年度訴字第3060號第一審判決
提起上訴，經本院於97年5月6日言詞辯論終結，判決如下：
    主  文
上訴駁回。
第二審訴訟費用由上訴人負擔。
    事  實
甲、上訴人方面：
一聲明：
  (一)原判決關於駁回上訴人後開第二項之訴部分及其假執行之聲
    請，暨訴訟費用之裁判均廢棄。
  (二)被上訴人應再給付上訴人新台幣（下同）3,386,465元 及自
    起訴狀繕本送達被上訴人之翌日即96年 1月17日起至清償日
    止按年利率5％計算之利息。
  (三)願供擔保請准宣告假執行。
二陳述：除與原判決記載相同者外，補稱略以：
  (一)上訴人向台北富邦銀行大安分行（下稱富邦大安分行）租用
    之A8-1003 保管箱（下稱系爭保管箱）鑰匙係警方於被上訴
    人家中搜索時查獲，顯然被上訴人對保管箱有實質上管領能
    力，被上訴人亦稱：一起進入開系爭保管箱，「打開之後，
    裏面有木箱子還有一道鎖」、「置於鋁盒子，我記不清楚有
    無在裏面，王伯伯將木盒子交給我收入包包之後，王伯伯再
    將鐵盒子交給我再交予行員鎖門」等語，足見被上訴人曾看
    見並取走黃金。被上訴人於警訊中曾辯稱黃金係上訴人拿走
    ，雖警訊錄音帶中並無黃金部分之證據，惟銀行保管人證稱
    被上訴人曾向銀行行員借用螺絲起子以拆卸保管箱內之盒子
    ，可證實系爭保管箱中存有5公斤黃金。 另系爭保管箱內除
    黃金外，尚有定存單，而定存單已於被上訴人家中查獲，故
    被上訴人辯稱未竊取黃金，顯不可信。
  (二)上訴人已於本院96年度上訴字笫 969號刑事案件中具結稱：
    系爭保管箱存放黃金5公斤多， 遭被上訴人拿走等語。黃金
    放置系爭保管箱時，無第三人在場，故要求上訴人舉證，顯
    有困難。且被上訴人握有上訴人家中鑰匙，上訴人家中財物
    包括黃金保管條、保證書等相關證據，均遭被上訴人竊走，
    強令上訴人舉證，顯失公平。
  (三)上訴人租用保管箱達十幾年來，均獨自開啟，保管財產謹慎
    小心，物品未曾失竊，保管箱鑰匙亦未曾遺失，何以95年1
    月6日 須被上訴人一同開啟系爭保管箱？且須辦理鑰匙掛失
    強行開啟？甚至向銀行行員借用螺絲起子強行破壞開啟保管
    箱內之鐵盒？95年1月6日當時上訴人患有水腦症，喪失自主
    能力，對於遭被上訴人帶至富邦大安分行開啟系爭保管箱一
    事，完全無印象，遑論是出於自願。故被上訴人係利用上訴
    人不能自主之情況，竊取上訴人存放於系爭保管箱中之財物
    。
  (四)最高法院94年度台上字第4391號刑事判決固認測謊須受測人
    同意配合，其測謊鑑定報告方有證據能力。然民事訴訟關於
    證據能力之規定與刑事訴訟尚非相同，上開刑事判決於本件
    應不得完全適用，亦即不得因被上訴人拒絕測謊即認無測謊
    之必要或測謊結果完全無證據能力。依民事訴訟法第367 條
    準用第343條、第345條第1項規定， 法院認應證之事實重要
    ，且舉證人之聲請正當者，應以裁定命他造進行勘驗，又當
    事人無正當理由不從命令者，法院得審酌情形認他造主張或
    應證之事實為真實。被上訴人拒絕測謊，可見其心虛，足以
    證明其有盜取黃金之事實。
三證據：除援用原審提出者外，補提保管箱作業系統開箱及事故
  記錄查詢表，並聲請調閱警訊錄音帶及對被上訴人測謊。
乙、被上訴人方面：
一聲明：上訴駁回。
二陳述：除與原判決記載相同者外，補稱略以：
  被上訴人未見過上訴人之黃金，亦未曾於警訊說黃金是上訴人
  拿走的。銀行行員自高處拿出保管箱放在桌面後，因外面有鎖
  打不開，請鎖匠打開後，上訴人將其中長約10公分之方形木盒
  拿出放在被上訴人隨身之提袋內，出銀行後，被上訴人背著提
  袋上計程車時交給上訴人，下車後幫忙背到上訴人家，再將木
  盒還給上訴人。木盒拿起來很沉，單手即可拿起，還有一個鎖
  鎖住，不知木盒內有何物品。不同意測謊，被上訴人該說的都
  說了。
    理  由
一上訴人於95年 5月17日經原法院95年度禁字第99號裁定宣告為
  禁治產人，由其配偶丙○○任監護人等情，業據上訴人提出民
  事裁定及戶籍謄本為證。丙○○已於97年 4月14日具狀補正法
  定代理權之欠缺，並承認先前以上訴人名義所為一切訴訟行為
  ，先予敘明。
二上訴人主張：其曾將黃金3大塊（每塊1公斤）及港條黃金11條
  （每條5台兩）存放於富邦大安分行之系爭保管箱中， 被上訴
  人於95年1月6日隨同上訴人開啟系爭保管箱時，因上訴人患有
  水腦症，喪失自主能力，被上訴人乘機竊取上開黃金共計5.06
  25公斤，上訴人因此受有損害，得依民法第184條第1項規定請
  求被上訴人賠償黃金之價值等情，求為命被上訴人給付3,386,
  465元及自96年1月17日起至清償日止按年利率5％ 計付利息之
  判決（上訴人請求被上訴人賠償詐取存款1,831,000元部分，
  業經判決上訴人勝訴確定）。
三被上訴人否認上訴人之請求，並辯稱：未見過上訴人之黃金等
  語。
四按「當事人主張有利於己之事實者，就其事實有舉證之責任。
  但法律別有規定，或依其情形顯失公平者，不在此限。」民事
  訴訟法第277條定有明文。 又民事訴訟如係由原告主張權利者
  ，應先由原告負舉證之責，若原告先不能舉證，以證實自己主
  張之事實為真實，則被告就其抗辯事實即令不能舉證，或其所
  舉證據尚有疵累，亦應駁回原告之請求，最高法院17年上字第
  917號判例要旨可資參照。經查：
  (一)上訴人主張：被上訴人曾於95年1月6日隨同上訴人至富邦大
    安分行開啟系爭保管箱等情，固為被上訴人所不爭執，惟上
    訴人主張：上訴人存放於系爭保管箱中之黃金 3大塊及港條
    黃金11條遭被上訴人竊取等情，為被上訴人否認，並辯稱：
    未見過上訴人之黃金等語，則上訴人自應就其主張有利於己
    之事實負舉證責任。
  (二)上訴人陳稱：警方於被上訴人家中搜索查獲系爭保管箱之鑰
    匙等語，核與台北市政府警察局大安分局於95年 5月12日在
    被上訴人經營之雜貨店內搜索扣押系爭保險箱之鑰匙（參見
    台灣台北地方法院檢察署95年度偵字第11856號偵查卷宗第8
    頁之調查筆錄及第35至37頁之搜索筆錄、第38至40頁之扣押
    筆錄、第41頁之扣押物品目錄表）等情相符，復為被上訴人
    所不爭執。惟對於上訴人主張：被上訴人曾見到系爭保管箱
    中存放黃金之木盒，又曾向銀行行員借用螺絲起子以拆卸木
    盒，可證實系爭保管箱中存有5公斤黃金， 另系爭保管箱中
    存放之定存單已於被上訴人家中查獲，可知黃金亦遭被上訴
    人竊取等語，被上訴人固陳稱系爭保管箱中確有長約10公分
    、很沉重之方形木盒等語，但辯稱：木盒有一個鎖鎖住，不
    知木盒內有何物等語，自不能以被上訴人曾見過系爭保管箱
    中有一沉重之木盒，遽認其中確有上訴人主張之黃金或被上
    訴人竊取其黃金。
  (三)上訴人雖主張：被上訴人曾於警訊中辯稱黃金係上訴人拿走
    等語，惟警訊錄音帶中並無黃金部分之證據，為上訴人所不
    爭執，其主張自不足採。。
  (四)上訴人雖又主張：上訴人已於本院96年度上訴字笫 969號刑
    事案件中具結稱：系爭保管箱存放黃金5公斤多， 遭被上訴
    人拿走等情，而黃金放置於系爭保管箱時，無第三人在場，
    上訴人舉證顯有困難，且被上訴人握有上訴人家中鑰匙，上
    訴人家中財物包括黃金保管條、保證書等相關證據，均遭被
    上訴人竊走，強令上訴人舉證，顯失公平等語。然而上訴人
    既主張其財產權遭侵害，自須先就其財產確實存在之事實負
    舉證責任，難認有何顯失公平之情形。再者，上訴人固曾於
    本院96年度上訴字笫969號刑事案件96年5月 3日審判中具結
    稱：系爭保管箱存放黃金5公斤多，遭被上訴人拿走等語（
    參見該案卷第35頁），惟上訴人於95年12月17日在台北市政
    府警察局大安分局調查中曾以筆談方式表示：「（保管箱裏
    面有什麼？）那一家定存單」、「（黃金買了多少？什麼時
    候買的？）記不清，幾年了」、（大塊的幾塊？3塊）1公斤
    1塊（6塊港條）1條5台兩，5條在家裏， 在箱子裏，忘記在
    哪裏」等情（參見台灣台北地方法院檢察署95年度偵字第
    11856號偵查卷宗第30、31頁），於96年1月16日向原法院起
    訴時則稱：保管箱內遺失之物為大塊黃金條塊（１公斤）2
    條、小塊（5台兩）11條， 皆用紙袋與鐵盒包裝，以4.06公
    斤計算損失約200萬元等語 （參見原法院96年度附民字第29
    號卷第1頁之起訴狀），另以96年6月26日準備書狀陳稱：上
    訴人將黃金3大塊（每塊1公斤） 及港條黃金11條（每條5台
    兩）存放於系爭保管箱中，其中鋁盒裝2大塊、另1塊置於保
    管箱中，木盒中有6條港條、另5條港條以牛皮紙袋裝等語（
    參見原法院卷第38頁），可見上訴人前後所陳黃金數量、存
    放處所、包裝方式等情節不一，亦難認其主張確為真實。
  (五)至於上訴人主張其於95年1月6日當時因患有水腦症而喪失自
    主能力等語，雖據提出行政院國軍退除役官兵輔導委員會台
    北榮民總醫院95年 4月29日診斷證明書記載其有水腦症（參
    見台灣台北地方法院檢察署95年度偵字第11856號 偵查卷宗
    第71頁）為證，然依證人即富邦大安分行負責保管箱開箱開
    啟業務之工讀生莊奎於台灣台北地方法院檢察署95年度偵字
    第11856號刑事案件95年6月16日訊問時結證稱：「（問：申
    請鑰匙遺失的申請書是何人填的？）是甲○○自己填的」、
    「當時甲○○的意識還清楚，只是比較身體有一點虛弱」等
    語（參見該案卷第161、162頁之訊問筆錄），及證人即日盛
    商業銀行職員陳律君於原法院95年度訴字笫1119號刑事案件
    審理中結證稱：上訴人於95年1月6日至日盛商業銀行敦化分
    行辦理定存解約時，自己可以走路，由被上訴人攙扶進來，
    自己簽名並交出身分證，當時其神智應該清楚，我們跟他洽
    問他辦理何事務，他都可以回答等語（參見該案卷第42至45
    頁之審判筆錄），並參酌被上訴人於95年 1月16日將上訴人
    送至台北市私立新常安老人養護所後，該所當日護理記錄記
    載：「住民Con`sclear，嚴重重聽，可以講話，但需以書寫
    溝通，反應慢，大小便失禁，需使用尿布…」（參見台灣台
    北地方法院檢察署95年度偵字第11856號 刑事偵查卷第59頁
    ）等情，難認上訴人於95年1月6日當時喪失自主能力。況且
    ，縱然上訴人當時有喪失自主能力情形，亦難因此遽認系爭
    保管箱存有黃金5公斤多且遭被上訴人竊取。
  (六)另上訴人雖主張法院得依民事訴訟法第367條準用第343條、
    第345條第1項關於命他造提出文書之規定對被上訴人進行測
    謊，以證明被上訴人竊取上訴人之黃金。惟民事訴訟法第
    367條係關於勘驗之規定，依同法第364條規定，勘驗應就「
    標的物」為之，自難認得對當事人之陳述勘驗真偽。此外，
    民事訴訟法對當事人係採對之訊問制度，以具結及裁罰拘束
    當事人為真實陳述，而無強制當事人接受測謊之規定，上訴
    人聲請對被上訴人測謊，雖經被上訴人拒絕，亦不得因此認
    上訴人主張之事實為真實。
五綜上所述，上訴人主張被上訴人竊取上訴人存放於系爭保管箱
  中之黃金5公斤多等情， 未據上訴人舉證，不足採信。上訴人
  依民法第184條第1項規定請求被上訴人賠償3,386,465元 及其
  遲延利息，為無理由，不應准許，其假執行之聲請亦失所附麗
  ，應併予駁回。原審為上訴人敗訴之判決及駁回其假執行之聲
  請，並無不合。上訴意旨指摘原判決不當，求予廢棄改判，為
  無理由，應予駁回。
六本件事證已臻明確，兩造其餘攻擊防禦方法及舉證，經核與判
  決結果均無影響，爰不另一一論述，併此敘明。
七據上論結，本件上訴為無理由，依民事訴訟法第449條第1項、
  第78條，判決如主文。
中    華    民    國    97    年    5     月    20    日
                    民事第九庭
                        審判長法  官  黃熙嫣
                              法  官  呂太郎
                              法  官  林玲玉
正本係照原本作成。
如不服本判決，應於收受送達後20日內向本院提出上訴書狀，其
未表明上訴理由者，應於提出上訴後20日內向本院補提理由書狀
（均須按他造當事人之人數附繕本）上訴時應提出委任律師或具
有律師資格之人之委任狀；委任有律師資格者，另應附具律師資
格證書及釋明委任人與受任人有民事訴訟法第466條之1第 1項但
書或第2項（詳附註）所定關係之釋明文書影本。
中    華    民    國    97    年    5     月    23    日
                              書記官  倪淑芳
附註：
民事訴訟法第466條之1（第1項、第2項）：
對於第二審判決上訴，上訴人應委任律師為訴訟代理人。但上訴
人或其他法定代理人具有律師資格者，不在此限。
上訴人之配偶、三親等內之血親、二親等內之姻親，或上訴人為
法人、中央或地方機關時，其所屬專任人員具有律師資格並經法
院認為適當者，亦得為第三審訴訟代理人。


司法院資訊處製作；財團法人民間司法改革基金會備份。
